---
title: Les profils de cyclistes et leur répartition spatiale à Bogotá
author: "[Maëlle Lucas](https://pagespro.univ-gustave-eiffel.fr/maelle-lucas) et [Florent Demoraes](https://perso.univ-rennes2.fr/florent.demoraes)"
date: "18/11/2022 - Mise à jour le `r format(Sys.Date(), '%d/%m/%Y')`"
output:
  html_document:
    toc: true
    number_sections: true
    toc_depth: 4
    css: styles.css
    code_folding: "show"
  pdf_document:
    toc: true
    toc_depth: '4'
  word_document:
    toc: true
    number_sections: true
    toc_depth: 4
---

```{r setup, include=FALSE}
knitr::opts_chunk$set(echo = TRUE)
knitr::opts_chunk$set(out.width = "100%")
```

Ce programme présente les étapes de conception d'une typologie d’usagers et d'usagères du vélo construite à partir de l'Enquête Ménages Déplacements menée à Bogotá en 2019, et disponible en open data. La méthode repose sur une analyse factorielle de données mixtes (AFDM) et sur une classification ascendante hiérarchique (CAH). La démarche combine des caractéristiques sociodémographiques de 3241 individus et des variables décrivant leurs pratiques de mobilité. Des cartes montrant la concentration des lieux de résidence et la concentration des lieux de destination des six profils de cyclistes sont proposées. La méthode développée dans R est reproductible à d'autres zones urbaines et à d'autres groupes de personnes utilisant d'autres modes déplacement.

# Calcul des profils de cyclistes à l'aide d'une AFDM couplée à une CAH
## Chargement des packages nécessaires
```{r loading package, warning=FALSE, message = FALSE, error=FALSE}
library(openxlsx) # Pour importer/exporter depuis/vers Excel
library(FactoMineR)# Pour executer des analyses factorielles (telle que l'AFDM) et des classifications (type CAH)
library(factoextra) # pour améliorer le rendu des graphiques produits par FactoMineR
library(dplyr) # pour faciliter la manipulation de données
library(tidyr) # pour passer du format long en format wide
library(fmsb) # pour produire des graphiques en radar
library(ggplot2) # pour produire des graphiques élaborés
library(sf) # pour manipuler les objets ayant une composante spatiale
library(spatstat) # pour le lissage spatial
library(terra) # pour le traitement de données matricielles (raster)
library(mapsf) # pour la représentation cartographique et l'habillage des cartes
library(ggnewscale) # pour paramétrer les palettes de couleurs des graphiques ggplot
library(plotly) # pour tracer des graphiques 3D
library(geometry) # pour tracer des enveloppes convexes
library(ggiraph) # pour créer des graphiques interactifs à partir de ggplot
library(patchwork) # pour assembler plusieurs graphiques sur une même mise en page
```

## Importation des données en entrée (fichier Excel)
```{r Import donnees}
# import du tableau des individus ayant utilisé la veille de l'enquête, le vélo comme mode principal pour se déplacer dans la ville
Cyclistes <- read.xlsx("Cyclistes.xlsx", sheet = "VariablesCyclistes")
rownames(Cyclistes) <- Cyclistes$id_hog_pers # pour ajouter l'id des personnes comme entête de ligne
Cyclistes$id_hog_pers <- NULL # pour supprimer la colonne
head(Cyclistes)
str(Cyclistes)
summary(Cyclistes)
```

## Calcul d'une première AFDM avec toutes les variables pour déterminer des profils de cyclistes
```{r premiere AFDM, warning=FALSE, message = FALSE, error=FALSE, fig.height=15, fig.width=15}
res <- FAMD(Cyclistes, graph = FALSE)

contrib <- transform(data.frame(res$ind$contrib), contribPlan1 = Dim.1 + Dim.2)
selected_individuals <- rownames(contrib)[contrib$contribPlan1 >= quantile(contrib$contribPlan1, 0.99)] # création d'une liste d'individus dont les étiquettes seront affichées sur les graphiques (on n'en sélectionne que 1% ici pour ne pas allonger l'affichage des graphiques)
rm(contrib)

plot.FAMD(res, title = "Graphique des individus de l'AFDM avec les modalités des variables catégorielles", cex = 0.9, cex.main = 1, graph.type = "ggplot", cex.axis = 0.75, label = c('ind','quali.var'), select = selected_individuals)

plot.FAMD(res, title = "Graphique des modalités des variables catégorielles", cex = 0.9, cex.main = 1, graph.type = "ggplot", cex.axis = 0.75, invisible = "ind")

plot.FAMD(res, choix = "var", title = "Graphique des centres des variables quantitatives et catégorielles", cex = 0.9, cex.main = 1, graph.type = "ggplot", cex.axis = 0.75, xlim = c(0, 0.8), ylim = c(0, 0.55))

plot.FAMD(res, choix = "quanti", title = "Graphique des corrélations des variables quantitatives", cex = 0.9, cex.main = 1, graph.type = "ggplot", cex.axis = 0.75)
```

## Ajustement de la première AFDM pour augmenter l'inertie sur le premier plan

### Suppression des variables qui sont proches de l'origine du plan factoriel (peu discriminantes)
```{r suppression variables proche origine}
Cyclistes$Experi <- NULL
Cyclistes$NumMoto <- NULL
Cyclistes$NumViajDia <- NULL
Cyclistes$PartModInd <- NULL
```

### Affichage de la liste des variables restantes
```{r affichage liste variables}
print(as.data.frame(colnames(Cyclistes)))
```

### Suppresion des individus qui ont des durées moyennes de trajet anormalement longues
```{r filtrage donnees, warning=FALSE, message = FALSE, error=FALSE}
Cyclistes <- Cyclistes[Cyclistes$Duracion < 300,]
```

## Deuxième calcul de l'AFDM après suppression des variables peu discriminantes et le passage de certaines en illustratif
```{r deuxieme AFDM, warning=FALSE, message = FALSE, error=FALSE, fig.height=15, fig.width=15}
res <- FAMD(Cyclistes, sup.var = c(2,6,9,10,11,15,17), graph = FALSE)

contrib <- transform(data.frame(res$ind$contrib), contribPlan1 = Dim.1 + Dim.2)
selected_individuals <- rownames(contrib)[contrib$contribPlan1 >= quantile(contrib$contribPlan1, 0.95)] # création d'une liste d'individus dont les étiquettes seront affichées sur les graphiques (on n'en sélectionne que 5% ici pour ne pas allonger l'affichage des graphiques)
rm(contrib)

plot.FAMD(res, title = "Graphique des individus de l'AFDM avec les modalités des variables catégorielles", cex = 0.6, cex.main = 1, graph.type = "ggplot", cex.axis = 0.75, label = c('ind','quali.var'), select = selected_individuals)

plot.FAMD(res, title = "Graphique des modalités des variables catégorielles", cex = 0.7, cex.main = 1, graph.type = "ggplot", cex.axis = 0.75, invisible = "ind")

plot.FAMD(res, choix = "var", title = "Graphique des centres des variables quantitatives et catégorielles", cex = 0.7, cex.main = 1, graph.type = "ggplot", cex.axis = 0.75, xlim = c(0, 0.55), ylim = c(0, 0.45))

plot.FAMD(res, choix = "quanti", title = "Graphique des corrélations des variables quantitatives", cex = 0.9, cex.main = 1, graph.type = "ggplot", cex.axis = 0.75)

```

## Lancement de la CAH sur les résultats de l'AFDM
### Graphe des gains d'inertie et plan factoriel 2D (en mode statique)
```{r lancement CAH, warning=FALSE, message = FALSE, error=FALSE, fig.height=10, fig.width=15}
nbclasses <- 6 # tester avec différents nombres de classes
res.hcpc <- HCPC(res, kk = Inf, nb.clust = nbclasses, consol = FALSE, graph = FALSE) # kk = Inf signifie pas de partition préalable, consol = FALSE signifie qu'on n'applique pas à l'issue de la CAH une consolidation (par les k-means)
plot(res.hcpc, choice = "tree", labels = FALSE)

# Création du graphique initial 2D
cluster_colors <- c("blue", "green", "red", "yellow", "black", "cyan")
d <- fviz_cluster(res.hcpc,
             repel = TRUE,
             show.clust.cent = FALSE,   # Pas de centres
             palette = cluster_colors,
             ggtheme = theme_gray(),
             main = "Factor map",
             geom = "point",
             pointsize = 0.25,
             alpha = 0.6,
             ellipse = TRUE,
             ellipse.type = "convex",
             ellipse.alpha = 0.2,
             ellipse.linetype = "solid",  # Trait plein pour les ellipses
             star.plot = FALSE,
             shape = 19)                  # Points identiques

# Modifier le graphique
d_modified <- d +
  geom_hline(yintercept = 0, color = "black", linetype = "dashed") +  
  geom_vline(xintercept = 0, color = "black", linetype = "dashed") +  
  theme(
    plot.margin = margin(10, 10, 10, 10), 
    aspect.ratio = 0.5
  )

# Afficher le graphique modifié
print(d_modified)
```


### Plan factoriel interactif en 3D
```{r plan factoriel 3D, warning=FALSE, message = FALSE, error=FALSE, fig.width=15}
# Récupération des coordonnées des individus sur les axes factoriels
ind_coords <- as.data.frame(res$ind$coord)[, 1:3]  # Axes 1, 2, 3
colnames(ind_coords) <- c("Dim.1", "Dim.2", "Dim.3")  # Renommer les colonnes
ind_coords$cluster <- as.factor(res.hcpc$data.clust$clust)  # Ajouter les clusters
ind_coords$cluster <- factor(ind_coords$cluster, levels = sort(unique(ind_coords$cluster)))

# Récupération des inerties
inertia <- res$eig[1:3, 2]  # % d'inertie pour les axes 1, 2 et 3

# Attribution des couleurs aux clusters
names(cluster_colors) <- levels(ind_coords$cluster)

# Fonction pour récupérer la couleur d'une classe donnée (utilisée pour les enveloppes convexes)
get_cluster_color <- function(cluster) {
  return(cluster_colors[as.character(cluster)])
}

# Initialisation du graphique
fig <- plot_ly()

# Ajout des points des individus en noir
fig <- fig %>% add_trace(
  data = ind_coords, 
  x = ~Dim.1, y = ~Dim.2, z = ~Dim.3,
  type = "scatter3d", 
  mode = "markers",
  marker = list(color = "black", size = 1, opacity = 0.8),
  showlegend = FALSE,
  inherit = FALSE
)

# Calcul des étendues maximales pour chaque axe
max_range <- max(abs(as.matrix(ind_coords[,1:3]))) * 1.1

# Création des lignes des axes passant par l'origine, en tiretés
fig <- fig %>% 
  add_trace(
    x = c(-max_range, max_range), 
    y = c(0, 0), 
    z = c(0, 0),
    type = "scatter3d", 
    mode = "lines",
    line = list(color = "grey80", dash = "dash", width = 0.5),
    showlegend = FALSE,
    inherit = FALSE,
    name = ""
  ) %>%
  add_trace(
    x = c(0, 0), 
    y = c(-max_range, max_range), 
    z = c(0, 0),
    type = "scatter3d", 
    mode = "lines",
    line = list(color = "grey80", dash = "dash", width = 0.5),
    showlegend = FALSE,
    inherit = FALSE,
    name = ""
  ) %>% 
  add_trace(
    x = c(0, 0), 
    y = c(0, 0), 
    z = c(-max_range, max_range),
    type = "scatter3d", 
    mode = "lines",
    line = list(color = "grey80", dash = "dash", width = 0.5),
    showlegend = FALSE,
    inherit = FALSE,
    name = ""
  )

# Ajout des enveloppes convexes pour chaque classe avec les couleurs de la palette
for (clus in levels(ind_coords$cluster)) {
  cluster_points <- ind_coords[ind_coords$cluster == clus, c("Dim.1", "Dim.2", "Dim.3")]
  hull <- convhulln(cluster_points)  # Calcul direct, sans condition
  
  col <- cluster_colors[as.character(clus)]

  fig <- fig %>% add_trace(
    type = "mesh3d",
    x = cluster_points$Dim.1,
    y = cluster_points$Dim.2,
    z = cluster_points$Dim.3,
    i = hull[,1] - 1,
    j = hull[,2] - 1,
    k = hull[,3] - 1,
    opacity = 0.2,
    facecolor = rep(col, nrow(hull)), 
    flatshading = TRUE,
    showscale = FALSE,
    name = paste("Cluster", clus),
    showlegend = TRUE,
    inherit = FALSE
  )

}

# désactivation des pans projetés et ajout d'un fond gris uniforme
fig <- fig %>%
  layout(
    paper_bgcolor = "#D3D3D3",
    plot_bgcolor = "#D3D3D3",
    scene = list(
      xaxis = list(
        title = "",
        showbackground = FALSE,
        showline = FALSE,          # Supprime la ligne de l'axe
        showticklabels = FALSE,    # Supprime les graduations numériques
        zeroline = FALSE,          # Supprime la ligne zéro par défaut
        showgrid = FALSE           # Optionnel : supprime la grille
      ),
      yaxis = list(
        title = "",
        showbackground = FALSE,
        showline = FALSE,
        showticklabels = FALSE,
        zeroline = FALSE,
        showgrid = FALSE
      ),
      zaxis = list(
        title = "",
        showbackground = FALSE,
        showline = FALSE,
        showticklabels = FALSE,
        zeroline = FALSE,
        showgrid = FALSE
      ),
      aspectmode = "manual",
      aspectratio = list(x = 1.5, y = 1, z = 1)
    ),
    showlegend = TRUE
  )

# Configuration de la légende avec un titre
fig <- fig %>% layout(
  legend = list(
    title = list(text = "<b>Profils</b>"),  # Titre de la légende
    font = list(size = 10)  # Style de la police du titre
  )
)



# Afficher le graphique
fig
```





## Calcul du tableau avec les effectifs par classe et du diagramme en barres associé
```{r calcul tableau effectifs, fig.height=10, fig.width=15}
dataclust <- as.data.frame(res.hcpc[["data.clust"]])
IndividusClasse <- table(dataclust$clust) # pour créer un tableau avec le nombre d'individus par classe
print(IndividusClasse)
barplot(table(dataclust$clust), main = "Distribution des individus par profil")
```

## Production de graphiques permettant de décrire les classes

### Identification des variables catégorielles qui ne prennent que deux modalités
```{r gestion des variables categorielles avec deux modalites}
# Cette opération est nécessaire pour simplifier ensuite les graphiques
TableauVariablesCategorielles <- Filter(is.character, Cyclistes)

NbModalitesParVariable <- data.frame()

for (i in colnames(TableauVariablesCategorielles)){

  # Récuperation du nombre de modalités pour chaque variable catégorielle
  fichier <- length(unique(TableauVariablesCategorielles[[i]]))
  NbModalitesParVariable <- rbind(NbModalitesParVariable, fichier)
  
}

rm(i, fichier)

NbModalitesParVariable$Variable <- colnames(TableauVariablesCategorielles)

VariablesDeuxModalites <- NbModalitesParVariable[which(NbModalitesParVariable[,1] == 2),]
VariablesDeuxModalites <- as.character(VariablesDeuxModalites$Variable)
```

### Détermination du seuil de la valeur v.test pour sélectionner les variables qui décriront les classes 
```{r definition seuil significativite}
# Par défaut v.test > |1.96| - Dans le cas présent relever le seuil permet de réduire le nombre de variables qui décriront les classes. On ne garde que celles qui sont extrêmement significatives
Seuil.v.test <- 3.29 # on accepte de se tromper une fois sur 1000
# en savoir plus https://www.medcalc.org/manual/values-of-the-normal-distribution.php
```

### Création de tableaux décrivant les profils par les variables quantitatives et qualitatives et affichage des diagrammes en barres
```{r filtrage variables deux modalites, fig.height=10}
# Pour les variables n'ayant que deux modalités, on n'en garde qu'une
for (i in 1:nbclasses){

  # Récuperation dans des tableaux de la description de chacune des N classes par les variables quanti
  b <- as.data.frame(res.hcpc$desc.var$quanti[[i]])
  b <- b[which(colnames(b) == 'v.test')]
  b <- signif(b,3) # pour arrondir les valeurs

  # Récuperation dans des tableaux de la description de chacune des N classes par les variables quali
  c <- as.data.frame(res.hcpc$desc.var$category[[i]])
  d <- as.data.frame(c$label <- rownames(c))
  d <- as.data.frame(c$label <- sub("\\=.*", "", c$label))
  d <- as.data.frame(c[which(c$label %in% VariablesDeuxModalites), ])
  d <- as.data.frame(d[which(d$v.test > 0),])
  e <- as.data.frame(c[which(!c$label %in% VariablesDeuxModalites), ])
  f <- as.data.frame(rbind(d, e))
  g <- as.data.frame(f$label <- NULL)
  c <- signif(f,3) # pour arrondir les valeurs
  c <- c[which(colnames(c) == 'v.test')]

  # Assemblage des tableaux avec les variables quanti et quali
  h <- as.data.frame(rbind(b,c))
  h <- as.data.frame(cbind(h, h$label <- row.names(h)))
  colnames(h) <- c("v.test", "label")
  h <- as.data.frame(h[order(h$v.test, decreasing = TRUE), ])
  h <- as.data.frame(h[which(!h$v.test == "Inf"),])
  h <- as.data.frame(h[which(abs(h$v.test) >= Seuil.v.test),])

  # pour tracer les diagrammes en barres horizontaux
  op <- par(oma = c(0,7,0,0))
  barplot((h$v.test), names = row.names(h), border = "white", horiz = TRUE, las = 1, xlim = c(-5 - max(abs(h$v.test)), 5 + max(abs(h$v.test))), cex.names=0.8, main = paste("profil", i, sep = ""))
  par(op)
  
}
rm(b,c,d,e,f,g,h,i)
```

### Création de graphiques en radar pour visualiser, pour chaque profil, sa composition sociodémographique et les motifs de déplacement 
```{r Generating radar charts, message=FALSE, warning=FALSE}
#to reduce margins and set a grey background
opar <- par(mar = c(2, 2, 2, 2), bg = "grey60")

# Color vector
colors_border = c("blue", "green" , "red", "yellow", "black", "cyan")
colors_in = c("blue", "green" , "red", "yellow", "black", "cyan")

## Variables individuelles (préparation des tableaux)

# Genre et permis de conduire
genre_permis_radar <- dataclust %>%
  group_by(clust) %>%
  summarise(muj = sum(Sexo == "Mujer") / n() * 100,
            permis_cond = sum(LicCondu == "LicCon-Si") / n() * 100)

# AGE
age_radar <- dataclust %>%
  group_by(clust, Edad) %>%
  summarise(effectifs = n()) %>%
  group_by(clust) %>%
  mutate(effectifs = effectifs / sum(effectifs) * 100) %>%
  pivot_wider(names_from = Edad, values_from = effectifs)

# remplace NA by 0
age_radar <- replace(age_radar, is.na(age_radar), 0)

# reorder columns
age_radar <- age_radar[c(1,5,3,4,2)]

# NIVEAU D'EDUCATION
NivEduc_radar <- dataclust %>%
  group_by(clust, NivEducCL) %>%
  summarise(effectifs = n()) %>%
  group_by(clust) %>%
  mutate(effectifs = effectifs / sum(effectifs) * 100) %>%
  pivot_wider(names_from = NivEducCL, values_from = effectifs)

# remplace NA by 0
NivEduc_radar <- replace(NivEduc_radar, is.na(NivEduc_radar), 0)

# reorder columns
NivEduc_radar <- NivEduc_radar[c(1,3,2,4,5)]

# combine dataframes
var_indiv_radar <- cbind(genre_permis_radar, age_radar[-1], NivEduc_radar[-1])

# assign rownames
rownames(var_indiv_radar) <- paste("profil" , var_indiv_radar$clust , sep = "-")
var_indiv_radar$clust <- NULL

# To move a column
var_indiv_radar <- var_indiv_radar %>% relocate(permis_cond, .after = Universitario)

summary(var_indiv_radar)

# to add two rows at the top of the dataframe with the max and min for each variable (based on the previous summary)
var_indiv_radar <- rbind(rep(100,10) , rep(0,10) , var_indiv_radar)

# to reorder columns
var_indiv_radar <- var_indiv_radar[, c(1, rev(seq_along(var_indiv_radar)[-1]))]

# plot radar chart
radarchart(var_indiv_radar, axistype = 1, seg = 5, pty = 32, centerzero = FALSE,
           #custom polygon
           pcol = colors_border, pfcol = adjustcolor(colors_in, alpha.f = 0), plwd = 2 , plty = 1,
           #custom the grid
           cglcol = "white", cglty = 3, axislabcol = "white", caxislabels = rep("", 10), cglwd = 0.1,
           #custom labels
           vlcex = 0.5, calcex = 0.5
)

# Add a legend
legend(x = 1.2, y = 1.2, legend = rownames(var_indiv_radar[-c(1,2),]), bty = "n", pch = 18 , col = colors_border, text.col = "black", cex = 0.5, pt.cex = 0.9)

# add a title
title(main = "Caractéristiques des cyclistes par profil\n(synthèse)", cex.main = 0.8)

# Split the screen in 6 parts to plot each radar separately
opar <- par(oma = c(0,0,3,0)+0.1, mar = c(0, 0.5, 1.2, 0.5), mfrow = c(2,3), bg = "grey60")

# Plot the radar charts
for(i in 1:length(unique(dataclust$clust))){
  radarchart(var_indiv_radar[c(1, 2, i+2), ], axistype = 1, seg = 5, pty = 32, centerzero = FALSE,
             #custom polygon
             pcol=colors_border[i], pfcol = adjustcolor(colors_in[i], alpha.f = 0), plwd = 2 , plty = 1,
             #custom the grid
             cglcol = "white", cglty = 3, axislabcol = "white", cglwd = 0.1, caxislabels = rep("", 10),
             #custom labels
             vlcex = 0.5, palcex = 0.8)
  
  # To add a title to each radar
  title(main = paste("profil", i, sep = "-"), cex.main = 0.8)
}

# To insert a main title
mtext("Caractéristiques des cyclistes par profil", 
      cex = 1, side = 3,line = 1, adj = 0.5, outer = TRUE)

# to reset graphic parameters
par(opar)


## Variables caractérisant les trajets et les pratiques de déplacement à vélo (préparation des tableaux)

# Trajets
trajet_radar <- dataclust %>%
  group_by(clust) %>%
  summarise(
    travail = sum(MotivoCL == "Trab") / n() * 100,
    ecole = sum(MotivoCL == "Estudio") / n() * 100,
    loisir = sum(MotivoCL == "Ocio") / n() * 100,
    autre = sum(MotivoCL == "Otro") / n() * 100,
    durée = mean(Duracion),
    distance = mean(Distancia),
    FreqSemaine = mean(FrecSemana),
    FreqWeekEnd = mean (FrecFinSem),
    Occasionnel = sum(Ocasional == "Ocas-Si") / n() * 100
  ) %>%
  as.data.frame()

rownames(trajet_radar) <- paste("profil" , trajet_radar$clust , sep = "-")
trajet_radar$clust <- NULL

summary(trajet_radar)

# to add two rows at the top of the dataframe with the max and min for each variable (based on the previous summary)
trajet_radar <- rbind(c(rep(100,4), 60, 20000, 5, 1, 100), rep(0, length(colnames(trajet_radar))), trajet_radar)

# to reorder columns
trajet_radar <- trajet_radar[, c(1, rev(seq_along(trajet_radar)[-1]))]

# plot radar chart
radarchart(trajet_radar, axistype = 1 , seg = 5, pty = 32, centerzero = FALSE,
           #custom polygon
           pcol = colors_border, pfcol = adjustcolor(colors_in, alpha.f = 0), plwd = 2 , plty = 1,
           #custom the grid
           cglcol = "white", cglty = 3, axislabcol = "white", cglwd = 0.1, caxislabels = rep("", 10),
           #custom labels
           vlcex = 0.5, calcex = 0.5
)

# Add a legend
legend(x = 1.2, y = 1.2, legend = rownames(trajet_radar[-c(1,2),]), bty = "n", pch = 18 , col = colors_border, text.col = "black", cex = 0.5, pt.cex = 0.9)

# add a title
title(main = "Caractéristiques des déplacements par profil\n(synthèse)", cex.main = 0.8)

# Split the screen in 6 parts to plot each radar separately
opar <- par(oma = c(0,0,3,0)+0.1, mar = c(0, 0.5, 1.2, 0.5), mfrow = c(2,3), bg = "grey60")

# Plot the radar charts
for(i in 1:length(unique(dataclust$clust))){
  radarchart(trajet_radar[c(1, 2, i+2), ], axistype = 1, seg = 5, pty = 32, centerzero = FALSE,
             #custom polygon
             pcol = colors_border[i], pfcol = adjustcolor(colors_in[i], alpha.f = 0), plwd = 2 , plty = 1,
             #custom the grid
             cglcol = "white", cglty = 3, axislabcol = "white", cglwd = 0.1, caxislabels = rep("", 10),
             #custom labels
             vlcex = 0.5, palcex = 0.8)
  
  # To add a title to each radar
  title(main = paste("profil", i, sep = "-"), cex.main = 0.8)
}

# To insert a main title
mtext("Caractéristiques des déplacements par profil", 
      cex = 1, side = 3,line = 1, adj = 0.5, outer = TRUE)

# to reset graphic parameters
par(opar)
```

### Création de diagrammes à barres empilées verticales afin de visualiser, pour chaque profil, une première série de variables contextuelles
```{r Diagrammes a barres empilées verticales donnant le contexte de chaque profil, message=FALSE, warning=FALSE, fig.height=10, fig.width=15}

## Variables caractérisant les ménages (préparation des tableaux)

# Strate caractérisant le standing du logement et du quartier
StratesLogt <- dataclust %>%
  group_by(clust, Estrato) %>%
  summarise(effectifs = n(), .groups = 'drop') %>%
  group_by(clust) %>%
  mutate(effectifs = effectifs / sum(effectifs) * 100) %>%
  pivot_wider(names_from = Estrato, values_from = effectifs)

# remplace NA by 0
StratesLogt <- replace(StratesLogt, is.na(StratesLogt), 0)

# To move a column
StratesLogt <- StratesLogt %>% relocate(Estr0, .before = Estr1)

# To coerce df to long format
StratesLogt_long <- StratesLogt %>%
  pivot_longer(cols = -clust, names_to = "estrato", values_to = "pourcentage")

# Création du graphique interactif avec ggiraph
gg_strates <- ggplot(StratesLogt_long, 
                     aes(x = as.factor(clust), 
                         y = pourcentage, 
                         fill = factor(estrato, levels = rev(unique(estrato))),
                         tooltip = paste("Profil:", clust, 
                                        "<br>Strate:", estrato, 
                                        "<br>Pourcentage:", round(pourcentage, 1), "%"),
                         data_id = paste(clust, estrato, sep = "_"))) +
  geom_bar_interactive(position = "fill", stat = "identity") +
  theme_bw() +
  scale_fill_brewer(palette = "YlOrRd", direction = -1) +
  labs(fill = "Strates des\nlogements\n(%)", y = "%", x = "profil")

# Affichage du graphique interactif avec personnalisation du survol
girafe(
  ggobj = gg_strates,
  options = list(opts_sizing(rescale = TRUE,  # Permet le redimensionnement
                width = 1),      # Largeur relative au conteneur
    opts_hover(
      css = "stroke:red; stroke-width:3px; filter: drop-shadow(0 0 5px rgba(0,0,0,0.3));"
    ),
    opts_tooltip(
      css = "background-color:black; color:white; padding:5px; border-radius:5px; font-family:monospace;"
    ),
    opts_hover_inv(css = "opacity:0.7;")  # Les autres éléments deviennent légèrement transparents
  )
)


## Variables caractérisant les lieux de résidence (préparation des tableaux)

# Grandes zones de résidence
GranZona <- dataclust %>%
  group_by(clust, GranZona) %>%
  summarise(effectifs = n(), .groups = 'drop') %>%
  group_by(clust) %>%
  mutate(effectifs = effectifs / sum(effectifs) * 100) %>%
  pivot_wider(names_from = GranZona, values_from = effectifs)

# remplace NA by 0
GranZona <- replace(GranZona, is.na(GranZona), 0)

# To coerce df to long format
GranZona_long <- GranZona %>%
  pivot_longer(cols = -clust, names_to = "GranZona", values_to = "pourcentage")

# Création du graphique interactif avec ggiraph
gg_granzona <- ggplot(GranZona_long, 
                      aes(x = as.factor(clust), 
                          y = pourcentage, 
                          fill = factor(GranZona, levels = rev(unique(GranZona))),
                          tooltip = paste("Profil:", clust, 
                                         "<br>Zone:", GranZona, 
                                         "<br>Pourcentage:", round(pourcentage, 1), "%"),
                          data_id = paste(clust, GranZona, sep = "_"))) +
  geom_bar_interactive(position = "fill", stat = "identity") +
  theme_bw() +
  scale_fill_brewer(palette = "Set3", direction = -1) +
  labs(fill = "Lieux de résidence\npar grandes zones\n(%)", y = "%", x = "profil")

# Affichage du graphique interactif
girafe(
  ggobj = gg_granzona,
  options = list(
    opts_sizing(rescale = TRUE,  # Permet le redimensionnement
                width = 1),      # Largeur relative au conteneur
    opts_hover(
      css = "stroke:red; stroke-width:3px; filter: drop-shadow(0 0 5px rgba(0,0,0,0.3));"
    ),
    opts_tooltip(
      css = "background-color:black; color:white; padding:5px; border-radius:5px; font-family:monospace;"
    ),
    opts_hover_inv(css = "opacity:0.7;")  # Les autres éléments deviennent légèrement transparents
  )
)
```

### Création de diagrammes à barres horizontales pour visualiser, pour chaque profil, une deuxième série de variables contextuelles
```{r diagrammes a barres horizontales donnant le contexte de chaque profil, message=FALSE, warning=FALSE, fig.height=10, fig.width=15}
# Préparation du dataframe
Contexte <- dataclust %>%
  group_by(clust) %>%
  summarise(
    num = n(),
    Nb_moy_voit = mean(NumAuto),
    Taille_menage = mean(NumPersHog),
    Pct_ICS12 = mean(Pct_ICS12),
    ParModUtam = mean(ParModUtam)
  ) %>%
  as.data.frame()

# Convertir clust en facteur pour un meilleur affichage
Contexte$clust <- as.factor(Contexte$clust)

## Graphique 1 : Nombre moyen de voitures par ménage
gg_voitures <- ggplot(Contexte, 
                      aes(x = Nb_moy_voit, 
                          y = clust,
                          tooltip = paste("Profil:", clust, 
                                        "<br>Nb moyen de voitures:", round(Nb_moy_voit, 2)),
                          data_id = clust)) +
  geom_col_interactive(fill = "purple", width = 0.7) +
  theme_bw() +
  labs(title = "Nombre moyen de voitures\npar ménage",
       x = "Nombre moyen",
       y = "Profil") +
  theme(plot.title = element_text(size = 10, hjust = 0.5),
        axis.text.y = element_text(size = 9),
        axis.title = element_text(size = 9))

## Graphique 2 : Taille moyenne des ménages
gg_taille <- ggplot(Contexte, 
                    aes(x = Taille_menage, 
                        y = clust,
                        tooltip = paste("Profil:", clust, 
                                      "<br>Taille moyenne:", round(Taille_menage, 2)),
                        data_id = clust)) +
  geom_col_interactive(fill = "blue", width = 0.7) +
  theme_bw() +
  labs(title = "Taille moyenne des ménages",
       x = "Taille moyenne",
       y = "") +  # Supprimer l'étiquette y pour éviter les doublons
  theme(plot.title = element_text(size = 10, hjust = 0.5),
        axis.text.y = element_blank(),  # Supprimer les étiquettes y
        axis.ticks.y = element_blank(),
        axis.title = element_text(size = 9))

## Graphique 3 : Pourcentage de ménages ICS1 et ICS2
gg_ics <- ggplot(Contexte, 
                 aes(x = Pct_ICS12, 
                     y = clust,
                     tooltip = paste("Profil:", clust, 
                                   "<br>% ICS1 et ICS2:", round(Pct_ICS12, 1), "%"),
                     data_id = clust)) +
  geom_col_interactive(fill = "green", width = 0.7) +
  theme_bw() +
  labs(title = "% ménages ICS1 et ICS2\n dans zones résidence",
       x = "Pourcentage (%)",
       y = "") +
  theme(plot.title = element_text(size = 10, hjust = 0.5),
        axis.text.y = element_blank(),
        axis.ticks.y = element_blank(),
        axis.title = element_text(size = 9))

## Graphique 4 : Part modale du vélo
gg_velo <- ggplot(Contexte, 
                  aes(x = ParModUtam, 
                      y = clust,
                      tooltip = paste("Profil:", clust, 
                                    "<br>Part modale du vélo:", round(ParModUtam, 1), "%"),
                      data_id = clust)) +
  geom_col_interactive(fill = "darkred", width = 0.7) +
  theme_bw() +
  labs(title = "Part modale du vélo\n dans zones résidence",
       x = "Pourcentage (%)",
       y = "") +
  theme(plot.title = element_text(size = 10, hjust = 0.5),
        axis.text.y = element_blank(),
        axis.ticks.y = element_blank(),
        axis.title = element_text(size = 9))

# Assemblage des 4 graphiques côte à côte avec patchwork
combined_plots1 <- (gg_voitures | gg_taille)+
  plot_annotation(title = "Caractéristiques des profils",
                  theme = theme(plot.title = element_text(hjust = 0.5)))
combined_plots2 <- (gg_ics | gg_velo)+
  plot_annotation(title = "Caractéristiques des profils",
                  theme = theme(plot.title = element_text(hjust = 0.5)))

# Affichage deux premiers graphiques
girafe(
  ggobj = combined_plots1,
  options = list(
    opts_sizing(rescale = TRUE, width = 1),  
    opts_hover(css = "stroke:red; stroke-width:3px; filter: drop-shadow(0 0 5px rgba(0,0,0,0.3));"),
    opts_tooltip(css = "background-color:black; color:white; padding:5px; border-radius:5px; font-family:monospace;"),
    opts_hover_inv(css = "opacity:0.7;")
  )
)

# Affichage deux derniers graphiques
girafe(
  ggobj = combined_plots2,
  options = list(
    opts_sizing(rescale = TRUE, width = 1),  # Largeur complète pour les 4 graphiques
    opts_hover(css = "stroke:red; stroke-width:3px; filter: drop-shadow(0 0 5px rgba(0,0,0,0.3));"),
    opts_tooltip(css = "background-color:black; color:white; padding:5px; border-radius:5px; font-family:monospace;"),
    opts_hover_inv(css = "opacity:0.7;")
  )
)

```

## Préparation du tableau final contenant les résultats en vue d'un export vers un tableur externe

### Extraction de l'identifiant des ménages
```{r ajout colonne id des menages dans tableau initial}
# utile par la suite pour récupérer les coord. XY du lieu de résidence du ménage
Cyclistes <- Cyclistes |>
  mutate(id_hog_pers = row.names(dataclust)) |>
  separate(id_hog_pers, into = c("id_hog", "id_pers"), sep = "-", remove = FALSE)
```

### Récupération dans le tableau initial du profil issu de la typologie
```{r ajout colonne profil dans tableau initial}
Cyclistes$profil <- dataclust$clust
```

### Export du tableau au format MS Excel
```{r export}
write.xlsx(Cyclistes, "TypoProfilCyclistesFINAL.xlsx")
#browseURL("TypoProfilCyclistesFINAL.xlsx")
```

# Cartographie de la localisation des profils de cyclistes suivant leur lieu de résidence et de destination

## Carte des lieux de résidence des cyclistes suivant leur profil

### Préparation du jeu de données pour l'élaboration des cartes
#### Importation des coordonnées XY du lieu de résidence des ménages comptant au moins un cycliste
```{r import fichier excel coord XY mza residence}
CoordXY_Menages <- read.xlsx("CoordXY_Menages.xlsx")
```

#### Jointure des coordonnées XY du lieu de résidence dans le tableau des cyclistes
```{r jointure des coord XY dans le tableau des cyclistes}
Cyclistes <- merge(Cyclistes, CoordXY_Menages, by = "id_hog")
```

#### Importation de la couche des UTAM (Unités Territoriales d'Analyse de la Mobilité)
```{r import UTAM}
UTAM <- st_read("EMU2019_UTAM_Bgta.gpkg")
```

#### Création d'un semis de points (objet sf) à partir des coordonnées XY du lieu de résidence des cyclistes
```{r creation semis de points residence des cyclistes}
ResidCyclistes<- st_as_sf(Cyclistes, 
                          coords = c("X_Hog","Y_Hog"), 
                          crs = st_crs(UTAM)$srid)
plot(st_geometry(ResidCyclistes), pch = ".", main = "Lieu de résidence des cyclistes enquêtés dans l'EMU-2019 (Bogotá)", cex.main = 0.7)
```

#### Tri des profils
```{r tri des profils}
# étape nécessaire en vue de créer des cartes de densité lissées donnant à voir la concentration des lieux de résidence des cyclistes suivant leur profil
## pour créer une liste des profils de cyclistes, dans l'ordre
Cyclistes$profil <- as.numeric(Cyclistes$profil)
Cyclistes <- Cyclistes[order(Cyclistes$profil, decreasing = FALSE), ]
ListProfils <- unique(Cyclistes$profil)
```

### Série de cartes de densité montrant la concentration des lieux de résidence des cyclistes suivant leur profil
```{r carto, warning=FALSE, fig.height=13, fig.width=13}
# définition du nombre de classes
nclass <- 6

#création d'un ensemble de palettes de couleurs dans un objet "list"
palettes <- list(
    pal1 = hcl.colors(nclass, "YlOrRd", rev = TRUE),
    pal2 = hcl.colors(nclass, "Greens 3", rev = TRUE),
    pal3 = hcl.colors(nclass, "Reds 3", rev = TRUE),
    pal4 = hcl.colors(nclass, "Grays", rev = TRUE),
    pal5 = hcl.colors(nclass, "Oslo", rev = FALSE),
    pal6 = hcl.colors(nclass, "Red-Purple", rev = TRUE),
    pal7 = hcl.colors(nclass, "Inferno", rev = TRUE),
    pal8 = hcl.colors(nclass, "Reds", rev = TRUE),
    pal9 = hcl.colors(nclass, "Blues 3", rev = TRUE),
    pal10 = hcl.colors(nclass, "Purples 3", rev = TRUE)
)

# pour définir comme emprise pour le lissage, l'étendue des UTAM
Emprise <- as.owin(st_buffer(UTAM, 1000))

# Paramétrage des marges pour insérer le titre général et les titres de chaque carte
par(oma = c(3.5,0,3,0)+0.1, mar = c(0, 0.5, 1.2, 0.5))

# pour découper la fenêtre en 2 lignes et 3 colonnes (6 profils)
par(mfrow = c(2,3))

# pour définir la taille du rayon de lissage (en m.)
rayon <- 1000

# pour définir la taille du pixel (en m.)
resol <- 100 # ici 100m x 100m = 1 ha.

# boucle pour produire et cartographier une surface de densité par profil
for (i in ListProfils){
    
    # Récuperation des jeux de données par profil
    fichier <- Cyclistes[which(Cyclistes$profil == i),]
    
    # pour récupérer les coordonnées des lieux de résidence
    pts <- st_coordinates(st_as_sf(fichier, coords = c("X_Hog","Y_Hog"), crs = st_crs(UTAM)$srid))
    
    # pour creer un objet ppp (format spatstat) et y integrer dedans l'emprise
    fichier.ppp <- ppp(pts[,1], pts[,2], window = Emprise)
    
    # pour calculer la surface de densité (rayon lissage : 1000 m et résolution spatiale de l'image : 100m x 100m = 1 ha)
    cartelissee <- density(fichier.ppp, sigma = rayon, kernel = "gaussian", eps = resol)
    
    # Conversion de la surface lissée au format SpatRaster
    cartelissee.raster <- rast(cartelissee)
    crs(cartelissee.raster) <- st_crs(UTAM)$srid # pour spécifier un SCR à l'objet raster
    
    # passage des densités à des effectifs (multiplication des densités par la surface du cercle)
    values(cartelissee.raster) <- abs(values(cartelissee.raster) * pi * rayon **2)
    
    # découpage du raster sur l'emprise des UTAM
    cartelissee.raster <- mask(cartelissee.raster, UTAM)
    
    # Définition des seuils de classes (intervalles égaux)
    bks <- seq(from = min(values(cartelissee.raster), na.rm = TRUE), 
               to = max(values(cartelissee.raster), na.rm = TRUE), 
               by = (max(values(cartelissee.raster), na.rm = TRUE) - min(values(cartelissee.raster), na.rm = TRUE)) / nclass)
    
    # Tracer la carte
    plot(st_geometry(UTAM), border = NA, bg = "grey60")
    
    mf_raster(x = cartelissee.raster,
          var = "lyr.1",
          type = "interval", 
          breaks = bks,
          pal = unlist(palettes[(i)]),
          add = TRUE,
          leg_pos = "bottomright",
          leg_title = "Nb. de lieux de résidence\nde cyclistes dans \nun rayon d'un km.\n", 
          leg_title_cex = 0.5,
          leg_val_cex = 0.45,
          leg_size = 0.4,
          leg_box_border = "white",
          leg_box_cex = c(2.5, 2),
          leg_adj = c(-2,1))
    
    title(main = paste("Profil", i, sep = "-"))
    
    mtext(text = paste0("n = ", nrow(fichier), " cyclistes"), 
          side = 3, line = -2, adj = 0.1, cex = 0.7)
    
}

mf_scale(
    lwd = 1.5,
    cex = 0.6,
    pos = "bottomleft",
    scale_units = "m"
)

mf_arrow(pos = "topright", adj = c(-3,-3))

# Pour afficher le titre principal et la source
mtext("Lieux de résidence des cyclistes par profil dans l'AM de Bogotá", cex = 1.3, side = 3, line = 1, adj = 0.5, outer = TRUE)
mtext("   Sources : EMU2019 - SDM - Rayon de lissage : 1000 m et résolution : 1 ha - Package : mapsf", side = 1, line = 1, adj = 0, cex = 0.6, outer = TRUE)
```

## Carte des lieux d’arrivée du premier trajet en vélo depuis le domicile
```{r import lieu destination}
Destination1erTrajet <- st_read("Centroides_ZAT_Destination_1er_Trajet_Depuis_Domicile.gpkg")
```

### Préparation du jeu de données

#### Création d'une liste de cyclistes ayant au moins une destination connue
```{r creation liste des personnes ayant une destination}
listDestination1erTrajet <- as.character(Destination1erTrajet$id_concat)
```

#### Sélection des cyclistes ayant une destination connue
```{r selection des personnes ayant une destination}
Cyclistes <- Cyclistes[Cyclistes$id_hog_pers %in% listDestination1erTrajet, ]
```

#### Jointure pour récuperer le profil des cyclistes sur le lieu de destination
```{r jointure pour recuperer profil sur lieu destination}
Destination1erTrajet <- merge(Destination1erTrajet, Cyclistes[c("profil", "id_hog_pers")], by.x = "id_concat", by.y = "id_hog_pers")
```

### Création de la deuxième série de cartes des lieux de destination
```{r deuxieme serie carte, warning=FALSE, fig.height=13, fig.width=13}
# Paramétrage des marges pour insérer le titre général et les titres de chaque carte
par(oma = c(3.5,0,3,0)+0.1, mar = c(0, 0.5, 1.2, 0.5))

# pour découper la fenêtre en 2 lignes et 3 colonnes (6 profils)
par(mfrow = c(2,3))

# définition du nombre de classes
nclass <- 6

# pour définir la taille du rayon de lissage (en m.)
rayon <- 1000
  
# pour définir la taille du pixel (en m.)
resol <- 100 # ici 100m x 100m = 1 ha.

# boucle pour produire et cartographier une surface de densité par profil
for (i in ListProfils){
  
  # Récuperation des jeux de données par profil
  fichier <- Destination1erTrajet[which(Destination1erTrajet$profil == i),]
  
  # pour récupérer les coordonnées des lieux de résidence
  pts <- st_coordinates(fichier)
  
  # pour créer un objet ppp (format spatstat) et y intégrer dedans l'emprise
  fichier.ppp <- ppp(pts[,1], pts[,2], window = Emprise)
  
  # pour calculer la surface de densité (rayon lissage : 1000 m et resolution spatiale de l'image : 100m x 100m = 1 ha)
  cartelissee <- density(fichier.ppp, sigma = rayon, kernel = "gaussian", eps = resol)
  
  # Conversion de la surface lissée au format SpatRaster
  cartelissee.raster <- rast(cartelissee)
  crs(cartelissee.raster) <- st_crs(UTAM)$srid # pour spécifier un SCR à l'objet raster

  # passage des densités à des effectifs (multiplication des densités par la surface du cercle)
  values(cartelissee.raster) <- abs(values(cartelissee.raster) * pi * rayon **2)

  # découpage du raster sur l'emprise des UTAM
  cartelissee.raster <- mask(cartelissee.raster, UTAM)

  # Définition des seuils de classes (intervalles égaux)
  bks <- seq(from = min(values(cartelissee.raster), na.rm = TRUE), 
			to = max(values(cartelissee.raster), na.rm = TRUE), 
			by = (max(values(cartelissee.raster), na.rm = TRUE) - min(values(cartelissee.raster), na.rm = TRUE)) / nclass)

    # Tracer la carte
    plot(st_geometry(UTAM), border = NA, bg = "grey60")
    
    mf_raster(x = cartelissee.raster,
          var = "lyr.1",
          type = "interval", 
          breaks = bks,
          pal = unlist(palettes[(i)]),
          add = TRUE,
          leg_pos = "bottomright",
          leg_title = "Nb. de destinations\ndans un rayon\nde 1 km.\n", 
          leg_title_cex = 0.5,
          leg_val_cex = 0.45,
          leg_size = 0.4,
          leg_box_border = "white",
          leg_box_cex = c(2.5, 2),
          leg_adj = c(-2,1))
    
    title(main = paste("Profil", i, sep = "-"))
    
    mtext(text = paste0("n = ", nrow(fichier), " cyclistes"), 
          side = 3, line = -2, adj = 0.1, cex = 0.7)
    
}

mf_scale(
    lwd = 1.5,
    cex = 0.6,
    pos = "bottomleft",
    scale_units = "m"
)

mf_arrow(pos = "topright", adj = c(-3,-3))

# Pour afficher le titre principal et la source
mtext("Destination des premiers trajets à vélo depuis le domicile à Bogotá", cex = 1.3, side = 3, line = 1, adj = 0.5, outer = TRUE)
mtext("   Sources : EMU2019 - SDM - Rayon de lissage : 1000 m et résolution : 1 ha - Package : mapsf", side = 1, line = 1, adj = 0, cex = 0.6, outer = TRUE)

```