---
title: Calcul des profils de cyclistes et cartographie de leur localisation dans la
  ville
author: "[Maëlle Lucas](https://perso.univ-rennes2.fr/maelle.lucas) et [Florent Demoraes](https://perso.univ-rennes2.fr/florent.demoraes)"
date: "18/11/2022 - Mise à jour 12/10/2024"
output:
  pdf_document:
    toc: true
    toc_depth: '4'
  html_document:
    toc: true
    toc_float:
      collapsed: true
      smooth_scroll: true
    number_sections: true
    toc_depth: 4
  word_document:
    toc: true
    number_sections: true
---

```{r setup, include=FALSE}
knitr::opts_chunk$set(echo = TRUE)
```

# Calcul des profils de cyclistes à l'aide d'une AFDM couplée à une CAH
## Chargement des packages nécessaires
```{r loading package, warning=FALSE, message = FALSE, error=FALSE}
library(FactoMineR)# Pour executer des analyses factorielles (telle que l'AFDM) et des classifications (type CAH)
library(openxlsx) # Pour importer/exporter depuis/vers Excel
library(sf) # pour manipuler les objets ayant une composante spatiale
library(spatstat) # pour le lissage spatial
library(mapsf) # pour la représentation cartographique et l'habillage des cartes
library(terra) # pour le traitement de données matricielles (raster)
library(factoextra) # pour améliorer le rendu des graphiques
```

## Importation des données en entrée (fichier Excel)
```{r Import donnees}
# import du tableau des individus ayant utilisé la veille de l'enquête, le vélo comme mode principal pour se déplacer dans la ville
Cyclistes <- read.xlsx("Cyclistes.xlsx", sheet = "VariablesCyclistes")
rownames(Cyclistes) <- Cyclistes$id_hog_pers # pour ajouter l'id des personnes comme entête de ligne
Cyclistes$id_hog_pers <- NULL # pour supprimer la colonne
head(Cyclistes)
str(Cyclistes)
summary(Cyclistes)
```

## Calcul de l'AFDM (Analyse Factorielle des Données Mixtes) pour déterminer des profils de cyclistes
```{r premiere AFDM, warning=FALSE, message = FALSE, error=FALSE, fig.height=15, fig.width=15}
res <- FAMD(Cyclistes, graph = FALSE)

contrib <- transform(data.frame(res$ind$contrib), contribPlan1 = Dim.1 + Dim.2)
selected_individuals <- rownames(contrib)[contrib$contribPlan1 >= quantile(contrib$contribPlan1, 0.99)] # création d'une liste d'individus dont les étiquettes seront affichées sur les graphiques (on n'en sélectionne que 1% ici pour ne pas allonger l'affichage des graphiques)
rm(contrib)

plot.FAMD(res, title = "Graphique des individus de l'AFDM avec les modalités des variables catégorielles", cex = 0.9, cex.main = 1, graph.type = "ggplot", cex.axis = 0.75, label = c('ind','quali.var'), select = selected_individuals)

plot.FAMD(res, title = "Graphique des modalités des variables catégorielles", cex = 0.9, cex.main = 1, graph.type = "ggplot", cex.axis = 0.75, invisible = "ind")

plot.FAMD(res, choix = "var", title = "Graphique des centres des variables quantitatives et catégorielles", cex = 0.9, cex.main = 1, graph.type = "ggplot", cex.axis = 0.75, xlim = c(0, 0.8), ylim = c(0, 0.55))

plot.FAMD(res, choix = "quanti", title = "Graphique des corrélations des variables quantitatives", cex = 0.9, cex.main = 1, graph.type = "ggplot", cex.axis = 0.75)
```

## Suppression des variables qui sont proches de l'origine du plan factoriel (peu discriminantes)
```{r suppression variables proche origine}
Cyclistes$Experi <- NULL
Cyclistes$NumMoto <- NULL
Cyclistes$NumViajDia <- NULL
Cyclistes$PartModInd <- NULL
```

## Affichage de la liste des variables restantes
```{r affichage liste variables}
print(as.data.frame(colnames(Cyclistes)))
```

## Suppresion des individus qui ont des durées moyennes de trajet anormalement longues
```{r filtrage donnees, warning=FALSE, message = FALSE, error=FALSE}
Cyclistes <- Cyclistes[Cyclistes$Duracion < 300,]
```

## Deuxième calcul de l'AFDM après suppression des variables peu discriminantes et le passage de certaines variables en illustratif
```{r deuxieme AFDM, warning=FALSE, message = FALSE, error=FALSE, fig.height=15, fig.width=15}
res <- FAMD(Cyclistes, sup.var = c(2,6,9,10,11,15,17), graph = FALSE)

contrib <- transform(data.frame(res$ind$contrib), contribPlan1 = Dim.1 + Dim.2)
selected_individuals <- rownames(contrib)[contrib$contribPlan1 >= quantile(contrib$contribPlan1, 0.95)] # création d'une liste d'individus dont les étiquettes seront affichées sur les graphiques (on n'en sélectionne que 5% ici pour ne pas allonger l'affichage des graphiques)
rm(contrib)

plot.FAMD(res, title = "Graphique des individus de l'AFDM avec les modalités des variables catégorielles", cex = 0.6, cex.main = 1, graph.type = "ggplot", cex.axis = 0.75, label = c('ind','quali.var'), select = selected_individuals)

plot.FAMD(res, title = "Graphique des modalités des variables catégorielles", cex = 0.7, cex.main = 1, graph.type = "ggplot", cex.axis = 0.75, invisible = "ind")

plot.FAMD(res, choix = "var", title = "Graphique des centres des variables quantitatives et catégorielles", cex = 0.7, cex.main = 1, graph.type = "ggplot", cex.axis = 0.75, xlim = c(0, 0.55), ylim = c(0, 0.45))

plot.FAMD(res, choix = "quanti", title = "Graphique des corrélations des variables quantitatives", cex = 0.9, cex.main = 1, graph.type = "ggplot", cex.axis = 0.75)

```

## Lancement de la CAH sur les résultats de l'AFDM
```{r lancement CAH, warning=FALSE, message = FALSE, error=FALSE, fig.height=15, fig.width=15}
nbclasses <- 6 # tester avec différents nombres de classes
res.hcpc <- HCPC(res, kk = Inf, nb.clust = nbclasses, consol = FALSE, graph = FALSE) # kk = Inf signifie pas de partition préalable, consol = FALSE signifie qu'on n'applique pas à l'issue de la CAH une consolidation (par les k-means)
plot(res.hcpc, choice = "tree")
fviz_cluster(res.hcpc,
  repel = TRUE,            # Avoid label overlapping
  show.clust.cent = TRUE,  # Show cluster centers
  palette = "jco",         # Color palette see ?ggpubr::ggpar
  ggtheme = theme_minimal(),
  main = "Factor map",
  geom = "point",         # Use points instead of labels
  geom_param = list(size = 1)  # Set the size of the points as desired
)
```

## Calcul du tableau avec effectifs par classe et du diagramme en barres associé
```{r calcul tableau effectifs}
dataclust <- as.data.frame(res.hcpc[["data.clust"]])
IndividusClasse <- aggregate(NivEducCL ~ clust, dataclust, length) # pour créer un tableau avec le nombre d'individus par classe
print(IndividusClasse)
barplot(IndividusClasse$NivEducCL, names = IndividusClasse$clust, main = "Distribution des individus par profil")
```


## Identifier les variables catégorielles qui ne prennent que deux modalités
```{r gestion des variables categorielles avec deux modalites}
# Cette opération est nécessaire pour simplifier ensuite les graphiques
TableauVariablesCategorielles <- Filter(is.character, Cyclistes)

NbModalitesParVariable <- data.frame()

for (i in colnames(TableauVariablesCategorielles)){

  # Récuperation du nombre de modalités pour chaque variable catégorielle
  fichier <- length(unique(TableauVariablesCategorielles[[i]]))
  NbModalitesParVariable <- rbind(NbModalitesParVariable, fichier)
  
}

rm(i, fichier)

NbModalitesParVariable$Variable <- colnames(TableauVariablesCategorielles)

VariablesDeuxModalites <- NbModalitesParVariable[which(NbModalitesParVariable[,1] == 2),]
VariablesDeuxModalites <- as.character(VariablesDeuxModalites$Variable)
```

## Déterminer le seuil de la valeur v.test à retenir pour garder les variables qui décriront les classes 
```{r definition seuil significativite}
# Par défaut v.test > |1.96| - Dans le cas présent relever le seuil permet de réduire le nombre de variables qui décriront les classes. On ne garde que celles qui sont extrêmement significatives
Seuil.v.test <- 3.29 # on accepte de se tromper une fois sur 1000
# en savoir plus https://www.medcalc.org/manual/values-of-the-normal-distribution.php
```

## Création des tableaux décrivant les profils par les variables quanti et quali et affichage des diagrammes en barres
```{r filtrage variables deux modalites, fig.height=13}
# Pour les variables n'ayant que deux modalités, on n'en garde qu'une
for (i in 1:nbclasses){

  # Récuperation dans des tableaux de la description de chacune des N classes par les variables quanti
  b <- as.data.frame(res.hcpc$desc.var$quanti[[i]])
  b <- b[which(colnames(b) == 'v.test')]
  b <- signif(b,3) # pour arrondir les valeurs

  # Récuperation dans des tableaux de la description de chacune des N classes par les variables quali
  c <- as.data.frame(res.hcpc$desc.var$category[[i]])
  d <- as.data.frame(c$label <- rownames(c))
  d <- as.data.frame(c$label <- sub("\\=.*", "", c$label))
  d <- as.data.frame(c[which(c$label %in% VariablesDeuxModalites), ])
  d <- as.data.frame(d[which(d$v.test > 0),])
  e <- as.data.frame(c[which(!c$label %in% VariablesDeuxModalites), ])
  f <- as.data.frame(rbind(d, e))
  g <- as.data.frame(f$label <- NULL)
  c <- signif(f,3) # pour arrondir les valeurs
  c <- c[which(colnames(c) == 'v.test')]

  # Assemblage des tableaux avec les variables quanti et quali
  h <- as.data.frame(rbind(b,c))
  h <- as.data.frame(cbind(h, h$label <- row.names(h)))
  colnames(h) <- c("v.test", "label")
  h <- as.data.frame(h[order(h$v.test, decreasing = TRUE), ])
  h <- as.data.frame(h[which(!h$v.test == "Inf"),])
  h <- as.data.frame(h[which(abs(h$v.test) >= Seuil.v.test),])

  # pour tracer les diagrammes en barres horizontaux
  op <- par(oma = c(0,7,0,0))
  barplot((h$v.test), names = row.names(h), border = "white", horiz = TRUE, las = 1, xlim = c(-5 - max(abs(h$v.test)), 5 + max(abs(h$v.test))), cex.names=0.8, main = paste("profil", i, sep = ""))
  par(op)
  
}
rm(b,c,d,e,f,g,h,i)
```

## Extraction de l'identifiant des ménages (id_hog) à partir la colonne id_hog_pers 
```{r ajout colonne id des menages dans tableau initial}
# utile par la suite pour récupérer les coord. XY du lieu de résidence du ménage
Cyclistes$id_hog_pers <- row.names(dataclust)
df <- data.frame(x = Cyclistes$id_hog_pers)
df[c("id_hog", "id_pers")] <- do.call(rbind, strsplit(df$x, "-"))
Cyclistes$id_hog <- df$id_hog
rm(df)
```

## Récupération dans le tableau initial du profil issu de la typologie
```{r ajout colonne profil dans tableau initial}
Cyclistes$profil <- dataclust$clust
```

## Export du tableau au format excel
```{r export}
write.xlsx(Cyclistes, "TypoProfilCyclistesFINAL.xlsx")
#browseURL("TypoProfilCyclistesFINAL.xlsx")
```

# Cartographie de la localisation des profils de cyclistes suivant leur lieu de résidence et de destination

## Carte des lieux de résidence des cyclistes suivant leur profil

### Préparation du jeu de données pour l'élaboration des cartes
#### Importation des coordonnées XY du lieu de résidence des ménages comptant au moins un cycliste
```{r import fichier excel coord XY mza residence}
CoordXY_Menages <- read.xlsx("CoordXY_Menages.xlsx")
```

#### Jointure des coordonnées XY du lieu de résidence dans le tableau des cyclistes
```{r jointure des coord XY dans le tableau des cyclistes}
Cyclistes <- merge(Cyclistes, CoordXY_Menages, by = "id_hog")
```

#### Importation de la couche des UTAM (Unités Territoriales d'Analyse de la Mobilité)
```{r import UTAM}
UTAM <- st_read("EMU2019_UTAM_Bgta.gpkg")
```

#### Création d'un semis de points (objet sf) à partir des coordonnées XY du lieu de résidence des cyclistes
```{r creation semis de points residence des cyclistes}
ResidCyclistes<- st_as_sf(Cyclistes, 
                          coords = c("X_Hog","Y_Hog"), 
                          crs = st_crs(UTAM)$srid)
plot(st_geometry(ResidCyclistes), pch = ".", main = "Lieu de résidence des cyclistes enquêtés dans l'EMU-2019 (Bogotá)")
```

#### Tri des profils
```{r tri des profils}
# étape nécessaire en vue de créer des cartes de densité lissées donnant à voir la concentration des lieux de résidence des cyclistes suivant leur profil
## pour créer une liste des profils de cyclistes, dans l'ordre
Cyclistes <- Cyclistes[order(Cyclistes$profil, decreasing = FALSE), ]
ListProfils <- unique(Cyclistes$profil)
```

### Série de cartes de densité montrant la concentration des lieux de résidence des cyclistes suivant leur profil
```{r carto, warning=FALSE, fig.height=13, fig.width=13}
# définition du nombre de classes
nclass <- 6

#création d'un ensemble de palettes de couleurs dans un objet "list"
pal <- list(
  pal1 = hcl.colors(nclass, "YlOrRd", rev = TRUE),
  pal2 = hcl.colors(nclass, "Greens 3", rev = TRUE),
  pal3 = hcl.colors(nclass, "Reds 3", rev = TRUE),
  pal4 = hcl.colors(nclass, "Grays", rev = TRUE),
  pal5 = hcl.colors(nclass, "Oslo", rev = FALSE),
  pal6 = hcl.colors(nclass, "Red-Purple", rev = TRUE),
  pal7 = hcl.colors(nclass, "Inferno", rev = TRUE),
  pal8 = hcl.colors(nclass, "Reds", rev = TRUE),
  pal9 = hcl.colors(nclass, "Blues 3", rev = TRUE),
  pal10 = hcl.colors(nclass, "Purples 3", rev = TRUE)
)

# pour définir comme emprise pour le lissage, l'étendue des UTAM
Emprise <- as.owin(st_buffer(UTAM, 1000))

# Paramétrage des marges pour insérer le titre général et les titres de chaque carte
par(oma = c(3.5,0,3,0)+0.1, mar = c(0, 0.5, 1.2, 0.5))

# pour découper la fenêtre en 2 lignes et 3 colonnes (6 profils)
par(mfrow = c(2,3))

# pour définir la taille du rayon (en m.)
  rayon <- 1000
  
# pour définir la taille du pixel (en m.)
  resol <- 100 # ici 100m x 100m = 1 ha.

# boucle pour produire et cartographier une surface de densité par profil
for (i in ListProfils){
  
  # Récuperation des jeux de données par profil
  fichier <- Cyclistes[which(Cyclistes$profil == i),]
  
  # pour récupérer les coordonnées des lieux de résidence
  pts <- st_coordinates(st_as_sf(fichier, coords = c("X_Hog","Y_Hog"), crs = st_crs(UTAM)$srid))
  
  # pour creer un objet ppp (format spatstat) et y integrer dedans l'emprise
  fichier.ppp <- ppp(pts[,1], pts[,2], window = Emprise)

  # pour calculer la surface de densité (rayon lissage : 1000 m et résolution spatiale de l'image : 100m x 100m = 1 ha)
  cartelissee <- density(fichier.ppp, sigma = rayon, kernel = "gaussian", eps = resol)
  
  # Conversion de la surface lissée au format SpatRaster
  cartelissee.raster <- rast(cartelissee)
  crs(cartelissee.raster) <- st_crs(UTAM)$srid # pour spécifier un SCR à l'objet raster

  # passage des densités à des effectifs (multiplication des densités par la surface du cercle)
  values(cartelissee.raster) <- abs(values(cartelissee.raster) * pi * rayon **2)

  # découpage du raster sur l'emprise des UTAM
  cartelissee.raster <- mask(cartelissee.raster, UTAM)

  # Définition des seuils de classes (intervalles égaux)
  bks <- seq(from = min(values(cartelissee.raster), na.rm = TRUE), 
           to = max(values(cartelissee.raster), na.rm = TRUE), 
           by = (max(values(cartelissee.raster), na.rm = TRUE) - min(values(cartelissee.raster), na.rm = TRUE)) / nclass)

  # reclassification de la surface lissée
  cartelissee.reclass <- classify(cartelissee.raster, rcl = bks)
  
  # vectorisation de la surface reclassée
  cartelissee.vecteur <- st_as_sf(as.polygons(cartelissee.reclass))
  
  # Tracer la carte
  plot(st_geometry(UTAM), border = NA, bg = "grey60")
  
  plot(st_geometry(cartelissee.vecteur), col = unlist(pal[as.numeric(i)]), border = NA, add = TRUE)
  
  mf_legend(
         type = "choro",
         val = bks, 
         pos = "bottomright",
         title = "Nb. de ménages\navec cyclistes\ndans un rayon\nde 1 km.\n",
         title_cex = 1,
         val_cex = 0.8,
         val_rnd = 1,
         no_data = FALSE,
         pal = unlist(pal[as.numeric(i)]),
         box_border = "white",
         size = 0.4,
         box_cex = c(3, 2)
       )

  title(main = paste("Profil", i, sep = "-"))
  
  mtext(text = paste0("n = ", nrow(fichier), " cyclistes"), 
      side = 3, line = -2, adj = 0.1, cex = 0.7)
  
}

mf_scale(
  lwd = 1.5,
  cex = 0.6,
  pos = "bottomleft",
  scale_units = "m"
)

mf_arrow(pos = "topright")

# Pour afficher le titre principal et la source
mtext("Lieux de résidence des cyclistes par profil dans l'AM de Bogotá", cex = 1.3, side = 3, line = 1, adj = 0.5, outer = TRUE)
mtext("   Sources : EMU2019 - SDM - Rayon de lissage : 1000 m et résolution : 1 ha", side = 1, line = 1, adj = 0, cex = 0.6, outer = TRUE)

rm(i, fichier)
```

## Carte des lieux d’arrivée du premier trajet en vélo depuis le domicile
```{r import lieu destination}
Destination1erTrajet <- st_read("Centroides_ZAT_Destination_1er_Trajet_Depuis_Domicile.gpkg")
```

### Préparation du jeu de données

#### Création d'une liste de personnes ayant au moins une destination connue
```{r creation liste des personnes ayant une destination}
listDestination1erTrajet <- as.character(Destination1erTrajet$id_concat)
```

#### Sélection des personnes ayant une destination connue
```{r selection des personnes ayant une destination}
Cyclistes <- Cyclistes[Cyclistes$id_hog_pers %in% listDestination1erTrajet, ]
```

#### Jointure pour récuperer le profil des cyclistes sur le lieu de destination
```{r jointure pour recuperer profil sur lieu destination}
Destination1erTrajet <- merge(Destination1erTrajet, Cyclistes[c("profil", "id_hog_pers")], by.x = "id_concat", by.y = "id_hog_pers")
```

### Création de la deuxième série de cartes par lieux de destination
```{r deuxieme serie carte, warning=FALSE, fig.height=13, fig.width=13}
# Paramétrage des marges pour insérer le titre général et les titres de chaque carte
par(oma = c(3.5,0,3,0)+0.1, mar = c(0, 0.5, 1.2, 0.5))

# pour découper la fenêtre en 2 lignes et 3 colonnes (6 profils)
par(mfrow = c(2,3))

# définition du nombre de classes
nclass <- 6

# pour définir la taille du rayon (en m.)
rayon <- 1000
  
# pour définir la taille du pixel (en m.)
resol <- 100 # ici 100m x 100m = 1 ha.

# boucle pour produire et cartographier une surface de densité par profil
for (i in ListProfils){
  
  # Récuperation des jeux de données par profil
  fichier <- Destination1erTrajet[which(Destination1erTrajet$profil == i),]
  
  # pour récupérer les coordonnées des lieux de résidence
  pts <- st_coordinates(fichier)
  
  # pour créer un objet ppp (format spatstat) et y intégrer dedans l'emprise
  fichier.ppp <- ppp(pts[,1], pts[,2], window = Emprise)
  
  # pour calculer la surface de densité (rayon lissage : 1000 m et resolution spatiale de l'image : 100m x 100m = 1 ha)
  cartelissee <- density(fichier.ppp, sigma = rayon, kernel = "gaussian", eps = resol)
  
  # Conversion de la surface lissée au format SpatRaster
  cartelissee.raster <- rast(cartelissee)
  crs(cartelissee.raster) <- st_crs(UTAM)$srid # pour spécifier un SCR à l'objet raster

  # passage des densités à des effectifs (multiplication des densités par la surface du cercle)
  values(cartelissee.raster) <- abs(values(cartelissee.raster) * pi * rayon **2)

  # découpage du raster sur l'emprise des UTAM
  cartelissee.raster <- mask(cartelissee.raster, UTAM)

  # Définition des seuils de classes (intervalles égaux)
  bks <- seq(from = min(values(cartelissee.raster), na.rm = TRUE), 
			to = max(values(cartelissee.raster), na.rm = TRUE), 
			by = (max(values(cartelissee.raster), na.rm = TRUE) - min(values(cartelissee.raster), na.rm = TRUE)) / nclass)

  # reclassification de la surface lissée
  cartelissee.reclass <- classify(cartelissee.raster, rcl = bks)
  
  # vectorisation de la surface reclassée
  cartelissee.vecteur <- st_as_sf(as.polygons(cartelissee.reclass))
  
  # Tracer la carte
  plot(st_geometry(UTAM), border = NA, bg = "grey60")
  
  plot(st_geometry(cartelissee.vecteur), col = unlist(pal[as.numeric(i)]), border = NA, add = TRUE)
  
  mf_legend(
         type = "choro",
         val = bks, 
         pos = "bottomright",
         title = "Nb. de destinations\ndans un rayon\nde 1 km.\n",
         title_cex = 1,
         val_cex = 0.8,
         val_rnd = 1,
         no_data = FALSE,
         pal = unlist(pal[as.numeric(i)]),
         box_border = "white",
         size = 0.4,
         box_cex = c(3, 2)
       )

  title(main = paste("Profil", i, sep = "-"))
  
  mtext(text = paste0("n = ", nrow(fichier), " cyclistes"), 
      side = 3, line = -2, adj = 0.1, cex = 0.7)
  
}

mf_scale(
  lwd = 1.5,
  cex = 0.6,
  pos = "bottomleft",
  scale_units = "m"
)

mf_arrow(pos = "topright")

# Pour afficher le titre principal et la source
mtext("Destination des premiers trajets à vélo depuis le domicile à Bogotá", cex = 1.3, side = 3, line = 1, adj = 0.5, outer = TRUE)
mtext("   Sources : EMU2019 - SDM - Rayon de lissage : 1000 m et résolution : 1 ha", side = 1, line = 1, adj = 0, cex = 0.6, outer = TRUE)

rm(i, fichier)
```